臺灣彰化地方法院民事判決
110年度訴字第328號
原      告  洪江龍  
訴訟代理人  吳天富律師
被      告  黄正義  
訴訟代理人  鐘仲智  
上列當事人間請求清償債務事件，本院於民國110年4月23日言詞
辯論終結，判決如下：
    主  文
原告之訴及假執行之聲請均駁回。
訴訟費用新臺幣壹仟元由原告負擔。
事  實  及  理  由
壹、原告主張：
一、緣被告自民國(下同)68年間起陸續向原告借款，陸續簽發如
    附表所示之支票、本票及借據（其中借據之書載期間約30幾
    年前之事， 確切日期不復記得），合計新台幣（下同）1,4
    61,880元，附表所示支票及本票雖有記載到期日，惟實際上
    兩造未約定返還期限，嗣原告因需用，於數月前要求被告須
    於1個半月內返還附表所示之借款，被告即藉詞拖延，原告
    並於彰化市公所洽公時當面要求被告還款，亦遭拒絕，遂向
    彰化市公所申請調解請求返還借款，因被告故意缺席而調解
    未成立，爰依民法第478條後段規定，請求被告償還借款。
二、並聲明：㈠被告黄正義應給付原告新台幣壹佰肆拾陸萬壹仟
    捌佰捌拾元正及自106年1月1日起至清償日止，按年息百分
    之五計算之利息。㈡前項聲明，願供擔保請准宣告假執行。㈢
    訴訟費用由被告負擔。
貳、被告則以：
一、原告提出之支票、本票及借據為被告於60至70年間書立，惟
    原告尚未能舉證證明雙方間有借貸意思表示合致及交付金錢
    之事實；又依原告所主張之附表所示債權，均係發生於68至
    72年間，依民法第315條規定其請求權應自債權成立時即可
    行使，惟附表所示之債權距今至少已逾37年，依民法第125
    條規定原告之請求權已罹於時效而消滅，自不得再為請求。
    是原告之請求顯無理由，自應駁回其訴。
二並聲明：㈠原告之訴及假執行之聲請均駁回。㈡訴訟費用由原
  告負擔。㈢如受不利判決，被告願供擔保請准免為假執行。
參、得心證之理由
一、舉證責任按實體法上之規範可區分為二大類，其一為基本規
    範或請求權規範，另一則為對立規範。凡能於當事人間發生
    一定之權利者，即為基本規範，亦即權利發生規範（或權利
    根據規範）；而對立規範則包括①權利障礙規範（或稱權利
    妨害規範）（即指權利成立之初妨礙其權利之效果之規定，
    如民法第71條、第72條、第87條等）。②權利消滅規範（即
    指實體法上使已發生權利歸於消滅之相關規定，如民法第30
    9條、第310條、第334條清償、免除等）。③權利排除規範（
    或稱權利受制規範）（即指實體法上對於權利人之權利行使
    ，得由相對人主張一時阻卻或永久阻卻權利行使之規定，如
    民法第264條、第144條等）。所謂基本規範可理解為實體法
    上之請求權基礎（如民法第767條、第184  條等），主張權
    利存在之人，應就權利發生之法律要件之該當事實為舉證。
    而於基本規範獲證明後，則主張對立規範存在之人，即負有
    舉證之責任。此即舉證責任之基本原則，學說稱之為特別要
    件分類說（或規範說），此亦為實務上之通說（最高法院44
    年台上字第75號民事判例、69年度台上字第380號民事判決
    參照），民事訴訟法第277條之規定，亦應本諸上開說明以
    為解釋。再按當事人主張有利於己之事實，就其事實有舉證
    之責任，民事訴訟法第277 條前段定有明文。又民事訴訟如
    係由原告主張權利者，應先由原告負舉證之責，若原告先不
    能舉證，以證實自己主張之事實為真實，則被告就其抗辯事
    實即令不能舉證，或其所舉證據尚有疵累，亦應駁回原告之
    請求（最高法院17年上字第917 號裁判意旨參照）。按稱消
    費借貸者，謂當事人一方移轉金錢或其他代替物之所有權於
    他方，而約定他方以種類、品質、數量相同之物返還之契約
    ，民法第474 條定有明文。又稱消費借貸者，於當事人間必
    本於借貸之意思合致，而有移轉金錢或其他代替物之所有權
    於他方之行為，始得當之。是以消費借貸，因交付金錢之原
    因多端，除有金錢之交付外，尚須本於借貸之意思而為交付
    ，方克成立。倘當事人主張與他方有消費借貸關係存在者，
    自應就該借貸意思互相表示合致及借款業已交付之事實，均
    負舉證之責任，其僅證明有金錢之交付，未能證明借貸意思
    表示合致者，仍不能認為有該借貸關係存在（最高法院98年
    度台上字第1045號民事裁判要旨參照）。本件原告主張被告
    向其借款如附表所示之金錢，被告自應依消費借貸關係返還
    前開款項，被告對此僅承認附表所示本票、支票及借據為被
    告書立，惟否認與原告間有消費借貸關係，是原告仍應就金
    錢交付、其與被告間借貸意思互相表示合致之要件事實負舉
    證責任。原告於本院審理期間到院表示無法確定書立附表所
    示借據之實際時間，此外原告亦未能提出金流供本院審酌及
    證明兩造間有消費借貸意思表示合致，本院自無法僅憑原告
    提出之支票、本票及借據遽認兩造間存有消費借貸法律關係
    ，是原告主張，即屬無據。
二、再按請求權，因15年間不行使而消滅，但法律所定期間較短
    者，依其規定，民法第125條定有明文。是民法就消費借貸
    未對時效有特別規定，其返還請求權時效，依上開規定即為
    15年。縱認本件兩造間存有附表所示金額之消費借貸關係，
    惟因支票自發票日起、本票自到期日起，發票人即應負清償
    責任，依原告提出之如附表所示支票上票載發票日分別為68
    年12月27日、72年1月22日、69年12月27日，如附表所示之
    本票票載到期日為69年6月17日及71年6月22日，如附表所示
    之債權是附表所示之支票、本票債權並非原告主張之未約定
    返還期限消費借貸關係，且依附表所示之支票發票日及本票
    到期日起算消滅時效，均已罹於消費借貸請求權時效，原告
    主張亦屬無憑。至原告主張之借據部分，雖未能說明借據之
    書立日期，然原告之訴訟代理人於本院言詞審理期日到院表
    示「當初原告有向被告催討，被告一再推拖，後來才會寫借
    據。」及「(便條紙所載借款是何時所借（提示借據）？)應
    該是支票到期後的時間，確實時間我無法確定。」(見本院
    卷第77頁)，可推知借據書立日期應距附表所示票據清償日
    不遠，而附表所示最末之票據清償日為72年1月22日，此外
    原告於本院言詞辯論期日表示「(便條紙所載借款是何時所
    借（提示借據）？)30幾年前不知道。」，是附表所示借據
    業已罹於15年之請求權時效，足堪認定。綜上，附表所示之
    債權均已逾15年之消滅時效，被告復為時效抗辯，拒絕給付
    ，本院亦難僅憑原告提出之本票、支票及未載日期之借據而
    為有利原告之判決，附此說明。
肆、綜上所述，原告依消費借貸契約之法律關係，請求被告給付
    原告1,461,880元，及自106年1月1日起至清償日止，按週年
    利率百分之5計算之利息，為無理由，應予駁回。而其假執
    行宣告之聲請亦失所附麗，應併予駁回。
伍、本件事證已臻明確，兩造其餘之攻擊防禦方法及所提證據，
    經本院審酌後，核與判決結果無影響，爰不一一論述。
陸、訴訟費用負擔之依據：民事訴訟法第78條。
中　　華　　民　　國　　110 　年　　4 　　月　　30　　日
                  民事第四庭    法　官　洪志賢
附表：
編號 付款人 發票日 支票號碼 票面金額(新台幣) 備註 1 臺中區中小企業銀行彰化分行 68年12月27日 CAA235643 155,000元  2 臺中區中小企業銀行彰化分行 72年1月22日 CAB14518 160,000元  3 臺中區中小企業銀行彰化分行 69年12月27日 CAB002046 210,000元  4 臺中區中小企業銀行彰化分行 69年4月17日  210,000元 本票 5  71年5月22日  110,000元 本票 6  未載日期  616,880元 借據    合計 1,461,880元  
以上正本係照原本作成。
如對判決上訴，應於判決送達後20日內向本院提出上訴狀。如委
任律師提起上訴者，應一併繳納上訴審裁判費。
中　　華　　民　　國　　110 　年　　4 　　月　　30　　日
                                書記官　林嘉賢